【裁判字號】    97,勞上,13
【裁判日期】    970409
【裁判案由】    給付資遣費等
【裁判全文】
臺灣高等法院民事判決                  97年度勞上字第13號
上  訴  人
即被上訴人  甲○○○○○ ○○.
訴訟代理人  何朝棟律師
被上訴人即
上  訴  人  長榮航空股份有限公司
法定代理人  乙○○
訴訟代理人  丙○○
上列當事人間給付資遣費等事件，兩造均對於中華民國96年11月
27日臺灣臺北地方法院96年度勞訴字第79號第一審判決提起上訴
，本院於97年3月26日言詞辯論終結，判決如下：
    主      文
原判決關於駁回上訴人甲○○○○○ ○○ ○○○○○○後開第二項之訴及該部
分假執行之聲請，暨命甲○○○○○ ○○ ○○○○○○負擔訴訟費用之裁判（
除確定部分外）均廢棄。
上開廢棄部分，被上訴人長榮航空股份有限公司應再給付上訴人
甲○○○○○ ○○ ○○○○○○新臺幣貳拾萬玖仟佰伍拾柒元及自民國九
十年十一月一日起至清償日止，按年息百分之五計算之利息。
被上訴人長榮航空股份有限公司之上訴駁回。
第一審關於命甲○○○○○ ○○ ○○○○○○負擔訴訟費用部分（除確定部分
外）及第二審訴訟費用由被上訴人長榮航空股份有限公司負擔。
    事實及理由
壹、程序部分
    本件上訴人係外國人，自具有涉外因素。惟上訴人係依勞動
    契約請求給付資遣費及預告期間工資而涉訟，係屬因法律行
    為發生債之關係，而因兩造間之「長榮航空公司飛航人員聘
    僱合約」第26條約定該合約之解釋及實行，均應適用我國法
    （見原審96年度北勞調字第55號調解卷第14頁），則依涉外
    民事法律適用法第6條第1項規定，自應以我國法為準據法，
    應先敘明。
貳、實體部分
一、上訴人即被上訴人甲○○○○○ ○○○○○○○○（下簡稱甲○○○○○ ○○ ○○○
    ○○○）於原審起訴主張：伊自民國82年7月27日起受僱於被上
    訴人即上訴人長榮航空股份有限公司（下簡稱長榮航空公司
    ），擔任機師，兩造並簽訂長榮航空公司飛航人員聘僱合約
    （下稱系爭勞動契約）。伊繼續工作至90年10月初，長榮航
    空公司突以美國遭逢911事件，全球航空事業遭受巨大打擊
    ，須立即減少人員為由，逕行終止與伊之系爭勞動契約，且
    未依勞動基準法（下稱勞基法）第16條第1項、第3項及第17
    條規定給付伊預告期間工資及資遣費。伊離職前6個月平均
    工資為每月新臺幣（下同）25萬元，在長榮航空公司繼續工
    作期間8年3個月，自得請求長榮航空公司給付預告期間30日
    之工資及資遣費，合計231萬元（25萬×9.25（資遣費8.25
    月＋預告期間工資1個月）≒231萬元），惟長榮航空公司拒
    不給付，為此提起本訴，請求長榮航空公司如數給付，並加
    付自90年10月2日起至清償日止，按週年利率5%計算之利息
    等情。
二、長榮航空公司則以：兩造所簽系爭勞動契約係為期4年之定
    期勞動契約，其後兩造於86年12月再簽訂僱傭期限至90年12
    月31日止之定期勞動契約。伊於90年9月底詢問甲○○○○○ ○○ ○
    ○○○○○如願意提前終止定期勞動契約，伊願支付合約剩餘期
    間即90年10、11、12月之薪資及職務津貼，甲○○○○○ ○○ ○○○○
    ○○同意終止定期勞動契約，並辦妥離職手續後返國，伊亦依
    約於同年10月31日將約定之離職金32萬9978元匯入甲○○○○○ ○
    ○ ○○○○○○ 薪資帳戶。從而，兩造實係合意終止定期勞動契約
    ，甲○○○○○ ○○○○○○○○自不能請求資遣費及預告期間工資。又
    資遣費請求權及預告期間工資，無論依文義解釋、體系解釋
    、立法目的解釋，均應適用或類推民法第126條及勞基法第
    58條規定之5年短期時效。是甲○○○○○ ○○ ○○○○○○縱有資遣費
    及預告工資請求權，其自90年10月1日起即得請求，惟卻遲
    至96年3月間始起訴請求伊給付，已逾5年時效，伊亦得拒絕
    給付等語，資為抗辯。
三、本件經原審判決認為兩造間之定期契約屆滿後，另訂新約，
    其前後契約工作期間均超過90日，且前後契約間斷期間未逾
    30日，依勞基法第9條第2項規定，應視為不定期勞動契約。
    且本件依兩造間之信函顯示實係長榮航空公司以業務緊縮為
    由，依勞基法第11條第2款片面終止勞動契約。甲○○○○○ ○○○○
    ○○○○得向長榮航空公司請求給付8.25個月平均工資之資遣費
    ，及1個月平均工資之預告期間工資，而甲○○○○○ ○○○○○○○○每
    月之平均工資為23萬2886元，惟長榮航空公司前已支付32萬
    9978元，實即給付預告期間之工資，應先扣抵，其餘額再扣
    抵資遣費，扣除後長榮航空公司仍應給付甲○○○○○ ○○ ○○○○○○
    資遣費182萬4218元，及自民國90年11月1日起至清償日止，
    按週年利率5%計算之利息，並駁回甲○○○○○ ○○ ○○○○○○其餘之
    訴。兩造就原審判決其敗訴部分提起上訴，甲○○○○○ ○○ ○○○○
    ○○聲明為：（一）原判決關於駁回伊後開（二）之訴部分廢
    棄。（二）上開廢棄部分，長榮航空公司應再給付甲○○○○○ ○
    ○○○○○○○ 23萬9357元，及自90年11月1日起至清償日止，按
    週年利率5%計算之利息（至於原審駁回甲○○○○○ ○○○○○○○○請
    求逾23萬9357元本息部分，因未上訴而已確定）。答辯聲明
    為：上訴駁回。補稱：伊自90年1月至10月之薪資總額扣繳
    憑單所示該期間之給付總額為265萬8840元，扣除長榮航空
    公司已給付之32萬9978元，其餘額232萬8862元即為90年1月
    1日至90年9月30日之薪資，平均後每月之平均工資應為25萬
    8762元。則長榮航空公司自應再給付伊23萬9357元（即（25
    萬8762元×9.25月-32萬9978元）-182萬4218元＝23萬9357
    元）及加給法定利息。而長榮航空公司聲明為：（一）原判
    決不利於伊部分廢棄。（二）上開廢棄部分，甲○○○○○ ○○○○○
    ○○○在第一審之訴及其假執行之聲請均駁回。答辯聲明：上
    訴駁回。
四、本件甲○○○○○ ○○○○○○○○主張伊自82年7月27日起受僱於長榮航
    空公司擔任機師，兩造間之契約應視為不定期勞動契約，至
    90年10月1日伊遭長榮航空公司片面終止勞動契約而離職，
    工作期間為8年3月等事實，長榮航空公司於上訴本院後已不
    爭執（見本院卷第24、25頁準備程序筆錄），並有系爭勞動
    契約、90年9月28日函、調派通知、各類所得扣繳暨免扣繳
    憑單（以上均影本）附卷可稽（見原審調字卷第5至18頁、
    原審卷第79頁），堪認屬實。則本件應審酌之兩造爭執重點
    ，應為甲○○○○○ ○○○○○○○○離職前6個月之平均工資數額若干？
    而其依此平均工資得請求長榮航空公司給付之預告期間工資
    及資遣費數額為若干？以及長榮航空公司提出之時效抗辯，
    是否可採？茲分別判斷如下：
（一）甲○○○○○ ○○○○○○○○主張其得向長榮航空公司請求再給付資
      遣費23萬9357元，應屬可採：
      經查，依長榮航空公司提出之薪資扣繳憑單所示，甲○○○○○
      ○○○○○○○○自90年1月至同年10月之給付總額為265萬8840元
      。此項給付總額所包含之給付項目，並無事證可認含有上
      開薪資結構範圍以外之事項，應得推認即為甲○○○○○ ○○○○○
      ○○○離職當年度之薪給數額。且甲○○○○○ ○○○○○○○○亦不爭執
      於90年10月31日受領長榮航空公司給付之離職金32萬9978
      元，則上開所得總額扣除離職金之數額232萬8862元，應
      即係自90年1月1日起至同年10月1日離職前之薪資總額。
      則甲○○○○○ ○○○○○○○○在離職前6個月之平均工資數額，應堪
      認係每月25萬8762.44元。而甲○○○○○ ○○○○○○○○應得8.25個
      月平均工資之資遣費及1個月平均工資之預告期間工資，
      亦為長榮航空公司所不爭。則長榮航空公司應給付甲○○○○○
      ○○○○○○○○之總額即為239萬3553元，而長榮航空公司已支
      付32萬9978元，先扣抵預告期間工資，其餘額再扣抵資遣
      費後，尚餘資遣費206萬3575元未支付（計算方法：（232
      萬8862元÷9）×9.25月-32萬9978元，元以下4捨5入）。
      從而，除原審已判決長榮航空公司應給付之資遣費182萬4
      218元本息外，甲○○○○○ ○○○○○○○○主張長榮航空公司應再給
      付伊資遣費23萬9357元及加給法定利息，自屬有理由。
（二）長榮航空公司抗辯甲○○○○○ ○○○○○○○○之資遣費請求權，已罹
      於時效，尚非有據：
  １、長榮航空公司雖另辯稱資遣費宜儘速請求及履行，而勞工
      亦常惦記索討，且其金額通常低於退休金，退休金之時效
      既為5年，則資遣費時效決不應超過5年，否則即屬失衡。
      且甲○○○○○ ○○○○○○○○拖延多年至伊公司之相關薪資資料因
      超過勞基法第23條第2項所定之5年保存期間，難以核算薪
      資金額後始行提出資遣費之請求，並致伊公司須支付高額
      之法定利息，有失公平。故本件應適用或類推民法第126
      條及勞基法第58條規定，其消滅時效期間應為5年，則迄
      本件起訴時，其請求權已罹於時效，伊自毋庸給付等語。
  ２、經查資遣費之請求權時效，勞基法並無明文規定。雖資遣
      費性質上係屬民法第126條所稱之退職金，且資遣費之計
      算亦以平均工資為依據。惟民法第126條係規定：「利息
      、紅利、租金、贍養費、退職金及其他一年或不及一年之
      定期給付債權，其各期給付請求權，因五年間不行使而消
      滅」，係就「定期給付債權」之「各期給付請求權」所為
      之規範，亦即必須該債權係基於一定法律關係，因期間之
      經過而順次發生者，始足當之。則依其規範之意旨，其係
      一次性給付者，縱使名為退職金，仍非上開規定適用之對
      象。而資遣費依勞基法施行細則第8條規定，應於終止勞
      動契約30日內發給，顯係一次性給付之債權，自不適用上
      開民法第126條短期時效之規定。且其給付形式之基本既
      有不同，亦無類推之可能。
  ３、其次，長榮航空公司雖另主張資遣費亦應類推勞基法第58
      條退休金之5年短期時效規定。惟查資遣費之立法，為勞
      動保護政策之一環，與退休金之立法屬於勞動者養老政策
      有異，即使2者均以平均工資為計算基準，惟仍有其各自
      之給付目的，非得完全相提併論。且資遣費應否類推退休
      金短期時效之規定，應視2者是否具有基本上相同之性質
      而定，與退休金數額是否通常較資遣費數額為高，並無關
      聯。至於勞基法第23條第2項雖規定工資清冊保存期限為5
      年，惟僅係為便利主管機關處理勞雇爭議或計算平均工資
      所為之規定，尚難作為資遣費時效期間之適用依據。且資
      遣費依勞基法施行細則第8條規定，既應於終止勞動契約
      30日內發給，則雇主就資遣費之計付，原不待勞工之請求
      ，而應主動給付，縱勞工拒絕受領，亦得採取提存等消滅
      債務之方法。從而，雇主如預慮工資清冊保存期限將屆，
      得主動為資遣費之支付，其如不為清償，而將工資清冊銷
      燬，因此所致資遣費計付之困難，亦係其自身之事由所導
      致，自難以此主張資遣費請求權之消滅時效應比照工資清
      冊保存期間而縮短。次按退休金之給付，依勞動基準法第
      53條規定，原則上均係勞工工作滿一定年限及達一定年齡
      時，得自請退休。而雇主僅於勞工年滿60歲，或因心神喪
      失或殘障而不堪工作時，依同法第54條規定，始得強制勞
      工退休。則其係勞工於符合一定條件下，基於己意而主動
      終止勞動契約為原則，此時勞工對於退休既得預見，其退
      休後之生活，通常均以所得請領之退休金，預為規劃安排
      。從而，勞工於自請退休時，請領退休金即為其目的，通
      常亦得期待其退休時即時或從速請求。至於雇主強制勞工
      退休之情形，均屬特殊且有嚴格之明確條件，非得由雇主
      輕易以自身之事由，而違背勞工之意願而強制其退休。而
      於符合法律所定之明確嚴格，爭議餘地不高之強制退休情
      形，通常亦得期待勞工及其親屬及時安排其退休後生活。
      以此言之，勞基法第58條規定退休金5年短期時效，尚非
      過苛。惟於雇主片面資遣勞工之情形，依勞基法第11條所
      示，其中第1款至第3款之情形均屬存在於雇主自身之特殊
      情況，至第4款雖規定勞工對於所擔任之工作確不能勝任
      時，得經預告終止勞動契約，惟此通常亦屬雇主單方認定
      後而預告勞工終止。亦即勞基法第11條所定情形，其勞動
      契約均係依雇主單方之事由或認定而片面終止，未必顧及
      勞工之意願，而其是否符合終止契約之要件，更常生爭議
      。則就非依勞工意願而由雇主片面以存在於自身之事由終
      止契約，且勞工就其終止是否適法常有爭議，甚至涉訟之
      情形，實難期待勞工儘速請求資遣費之給付，其情況與原
      則上係基於勞工己意而請求退休或客觀明確之理由而強制
      退休者，顯難同視。且如認遣資費於此情形亦應適用短期
      時效，可能於終止契約是否合法之爭訟尚未確定前，其資
      遣費請求權已罹於消滅時效，自非合理。從而，資遣費請
      求之原因與退休金之情形顯有基本上之差異，難認具有類
      推之基礎。
  ４、民法第125條既規定：「請求權，因十五年間不行使而消
      滅。但法律所定期間較短者，依其規定」，資遣費請求權
      既無特別規定其時效期間，且與民法第126條所定之定期
      給付並不相同，亦不應類推勞基法第58條關於退休金短期
      時效之規定，則其消滅時效期間自仍應為15年，而本件甲○
      ○○○○ ○○○○○○○○於90年10月1日經解僱而離職，至其起訴時
      尚未逾15年。從而長榮航空公司所為時效抗辯，自非有據
      。
五、綜上所述，甲○○○○○ ○○○○○○○○主張其經長榮航空公司片面終
    止勞動契約，長榮航空公司應支付資遣費及預告期間工資，
    扣除長榮航空公司已給付之部分款項後，尚餘資遣費206萬3
    575元未付，應屬有據，而長榮航空公司之時效抗辯，尚非
    可採。從而，甲○○○○○ ○○○○○○○○請求長榮航空公司如數給付
    上開積欠之資遣費及自90年11月1日起之法定利息，自屬有
    據，應予准許。原審判決就逾182萬4218元本息之應准許部
    分為甲○○○○○ ○○○○○○○○敗訴之判決，及駁回該部分假執行之
    聲請，尚有未合，甲○○○○○ ○○○○○○○○上訴意旨指摘原判決此
    部分不當，除確定部分外求予廢棄，為有理由，爰改判如主
    文第2項所示。至於甲○○○○○ ○○○○○○○○其餘請求應准許部分，
    原審為長榮航空公司敗訴之判決，並依兩造陳明，分別為准
    、免假執行之宣告，並無不合，長榮航空公司上訴意旨指摘
    原判決不當，求予廢棄改判，為無理由，應予駁回。
六、本件事證已臻明確，至於未論述之爭點；兩造其餘之攻擊或
    防禦方法；未經援用之證據，經本院斟酌後，認為均不足以
    影響本判決之結果，自無一一詳予論駁之必要，併此敘明。
七、據上論結，本件甲○○○○○ ○○○○○○○○之上訴為有理由，長榮航
    空公司之上訴為無理由，依民事訴訟法第449條第1項、第45
    0條、第78條，判決如主文。
中    華    民    國    97    年    4    月    9    日
                  民事第十四庭
                        審判長法  官  張  蘭
                              法  官  袁靜文
                              法  官  黃麟倫
正本係照原本作成。
甲○○○○○ ○○ ○○○○○○不得上訴。
長榮航空股份有限公司如不服本判決，應於收受送達後20日內向
本院提出上訴書狀，其未表明上訴理由者，應於提出上訴後20日
內向本院補提理由書狀（均須按他造當事人之人數附繕本）上訴
時應提出委任律師或具有律師資格之人之委任狀；委任有律師資
格者，另應附具律師資格證書及釋明委任人與受任人有民事訴訟
法第466條之1第1項但書或第2項（詳附註）所定關係之釋明文書
影本。
中    華    民    國    97    年    4     月    9     日
                              書記官  王敬端
附註：
民事訴訟法第466條之1（第1項、第2項）：
對於第二審判決上訴，上訴人應委任律師為訴訟代理人。但上訴
人或其他法定代理人具有律師資格者，不在此限。
上訴人之配偶、三親等內之血親、二親等內之姻親，或上訴人為
法人、中央或地方機關時，其所屬專任人員具有律師資格並經法
院認為適當者，亦得為第三審訴訟代理人。


司法院資訊處製作；財團法人民間司法改革基金會備份。
